【裁判字號】    97,婚,74
【裁判日期】    970721
【裁判案由】    離婚
【裁判全文】
臺灣士林地方法院民事判決
原      告  甲○○
訴訟代理人  何宗翰律師
訴訟代理人  劉衡慶律師
被      告  乙○○
上列當事人間離婚事件，本院於民國97年7 月3 日言詞辯論終結
，判決如下：
    主  文
原告之訴駁回。
訴訟費用由原告負擔。
    事實及理由
一、本件原告起訴主張：
    (一)兩造於民國64年11月29日結婚，嗣於91年8 、9 月間被告
      拒絕與原告同住，並離家不知去向，直至92年7 月15日被
      告始以三芝郵局第97號存證信函要求與原告離婚，經原告
      於92年9 月3 日以三芝郵局第123 號存證信函，函請被告
      出面處理離婚事宜，可見兩造已無互信、互諒、互愛基礎
      。嗣後原告起訴請求就兩造間履行同居義務事件，於93年
      3 月1 日進行調解，雙方達成調解，同意以臺北縣石門鄉
      ○○路16號為住所履行同居義務，詎被告僅於93年3 月3
      日偕同女兒返家，母女同住一夜後，旋於隔日凌晨離去，
      迄今仍未履行同居義務，已近5 年之久。
    (二)原告於被告離家後，為謀生計仍以捕魚為業，95年11月3
      日原告獨自駕駛舢舨出海捕魚，無奈當天因東北季風強烈
      ，海相極為惡劣，浪潮洶湧，導致原告不慎於舢舨上跌倒
      ，原告強忍痛苦將舢舨駛回，於95年11月7 日就醫檢查，
      發現受有右髕骨骨膜炎之傷害，旋即辦妥住院手續。95年
      11月8 日進行手術，手術完畢後導管仍插在原告膝蓋處以
      利膿水排出，此時原告膝蓋處肌肉萎縮不良於行，但考量
      住院費用過鉅，乃於95年11月10日出院，斯時仍未取出導
      管，肌肉萎縮情形未見好轉，仍須回門診追蹤治療。於原
      告住院開刀之6 天期間，被告因原告之一再要求，僅敷衍
      地於開刀當日到院探望，惟停留約1 小時候即離去，從未
      照料原告。經此「住院危難時，被告亦不加聞問」之痛苦
      體驗後，令原告內心悲涼至極，對兩造婚姻益覺已無可維
      持，足證雙方婚姻破綻已達無法修補之程度甚明。
    (三)本件被告曾主動發函予原告，表達離婚意願，且兩造不繼
      續生活已近5 年，雙方均喪失維持婚姻之意願，況被告於
      原告住院危難期間，從未關照、形同陌路，顯見客觀上，
      兩造婚姻破綻已達無法修補之程度，雙方於主觀上均無維
      持婚姻之意願，且兩造現存之情節，確已構成「有難以維
      持婚姻之重大事由」，爰依民法第1052條2 項訴請離婚等
      語，並聲明：(1)請准予原告與被告離婚。(2)訴訟費用由被
      告負擔。
二、被告則以：是原告不讓伊回去，原告將伊母子都趕出去，而
    原告開刀時沒有告訴伊，但伊與大兒子都有去看原告，兒子
    也說不用去看他，伊現在不同意離婚等語，資為抗辯，並聲
    明：(1)原告之訴駁回。(2)訴訟費用由原告負擔。
三、按訴訟標的於確定之終局判決中經裁判者，除法律別有規定
    外，當事人不得就該法律關係更行起訴。民事訴訟法第400
    條第1 項已有明定。又提起婚姻無效、撤銷婚姻或離婚之訴
    ，因無理由被駁回者，受該判決之原告，不得援以前依訴之
    合併、變更或追加所得主張之事實，提起獨立之訴。同法第
    573 條第1 項亦有明示。經查：本件原告先前曾於92年11月
    17日，對被告以民法第1052條第1 項第3 款之事由請求離婚
    ，經本院於同年12月31日以92年度婚字第726 號民事判決駁
    回其訴，嗣原告又於94年2 月25日，對被告再以民法第1052
    條第2 項之事由請求離婚，經法院於94年7 月4 日言詞辯論
    終結，並在同月25日以94年度婚字第157 號判決駁回原告之
    訴等事實，業據本院調取上開案卷核閱無誤，原告於上開離
    婚事件判決確定後復對被告提起本件離婚訴訟，其主張之各
    項事實發生於94年7 月4 日之前者，即為上開確定判決既判
    力效力所及，原告自不得再行主張，核先敘明。
四、原告主張兩造於64年11月29日結婚，現婚姻關係存續中之事
    實，業據原告提出戶籍謄1 件為證，並為被告所不爭，堪認
    為真正。原告另主張被告離家多時未履行同居義務，且在原
    告住院開刀危難時，亦未予聞問，因認兩造有難以維持婚姻
    之重大事由，請求依民法第1052條2 項規定判准離婚，被告
    雖不爭執兩造已分居多時，惟否認對兩造婚姻破裂應負責任
    ，並以前詞置辯，則本件應審究兩造是否有難以維持婚姻之
    重大事由﹖且該事由應由何人負責﹖經查：
    (一)原告主張被告於91年8 、9 月間離家拒與其同居，且在92
      年7 月15日寄發三芝郵局第97號存證信函要求與原告離婚
      ，之後兩造曾於93年3 月1 日在本院成立調解，被告同意
      在台北縣石門鄉○○村○○路16號與原告履行同居，惟被
      告僅於93年3 月3 日偕同女兒返家居住一夜後，隔日凌晨
      即離去等情，固據提出存證信函2 件、本院93年度家調字
      第78號調解筆錄1 件為證，惟上開事實均係上揭94年7 月
      4 日前案法院言詞辯論終結前所發生者，依前揭民事訴訟
      法第400 條第1 項、第573 條第1 項規定，原告已不得再
      於本件主張，此部分事實本院自無庸予以審酌。
    (二)按法院於確定判決理由中，對訴訟標的以外當事人所主張
      或抗辯之重要爭點，本於兩造辯論之結果所為之判斷結果
      ，除有顯然違背法令，或當事人提出新訴訟資料足以推翻
      原判斷之情形外，於同一當事人間，就與該重要爭點有關
      之他訴訟，不得再為相反之主張，法院亦不得作相異之判
      斷，此源於訴訟上之誠信原則及當事人公平之訴訟法理，
      避免紛爭反覆發生，以達「一次解決紛爭」所生之一種判
      決效力（拘束力），即所謂「爭點效」，亦當為程序法所
      容許（最高法院96年度台上字第1782號判決意旨參照）。
      查原告主張自前述93年3 月3 日被告偕同女兒返家居住一
      夜後即離去，至今多年兩造仍分居等情，則自上開94年7
      月4 日以後至今兩造分居事實部分，即非前案既判力所及
      ，且為被告所不爭，固堪認為真實，但被告辯稱：係原告
      趕伊與兒子出去，不讓伊回去，兩造始分居，則兩造分居
      之原因為何﹖惟查：本件原告先前對原告提起本院92年度
      婚字第726 號離婚事件中，兩造即爭執究係被告遭惡意遺
      棄原告﹖或係原告驅逐被告離家﹖但法院審理後就該爭點
      認定係原告以房屋將遭查封拍賣為由，催逼被告遷出住處
      ，並非被告有惡意遺棄原告之意（見92年度婚字第726 號
      判決理由欄第三點），嗣後原告再對原告提起94年度婚字
      第157 號離婚事件，兩造亦爭執於93年12月間原告父喪期
      間，被告未在家料理喪事，但被告則辯稱於同年月20日返
      家時，遭原告毆打受傷致無法留於家中協助，經法院審理
      後亦認被告於原告父喪期間曾返家協助，卻遭原告拳腳相
      向成傷（見94年度婚字第157 號判決事實及理由欄第三點
      ），則依上揭爭點效理論，就上開爭點本院即應為相同之
      認定，是兩造分居之緣由實係肇因於原告以房屋將遭查封
      拍賣為由，將被告驅離住家，嗣後又於被告返家時，毆打
      被告受傷，則被告認原告無意讓其返家，致未返家履行同
      居義務，堪認被告確有不履行同居義務之正當事由。
    (三)原告另主張其於95年11月3 日出海捕魚時受傷，嗣後至醫
      院開刀住院，但被告僅曾短暫探視，對其均不予聞問或照
      料，但為被告所否認，並辯稱：伊曾前往探視，但原告要
      其不要去看，則兩造均不爭執於原告開刀住院期間，被告
      確實僅前往探視原告1 次，並未留下長時間照護原告，惟
      原告自陳：「我開刀沒跟被告講，是跟女兒說。」（見本
      院97年5 月15日言詞辯論筆錄），則原告既未要求被告前
      往看顧照料，其據此主張被告不予照料，已難採信，而證
      人即兩造之子陳皓岳亦到庭證稱：「（問：現與何人同住
      ？）我與母親住，91年到現在，父親沒有跟我們一起住。
      （問：你父親說95年11月出海捕魚受傷，後來有住院開刀
      ？）我知道，我自己有去看他，沒有人照顧他，我問他要
      不要照顧，他說不用他自己可以，我看他腳下床走路要用
      跳的不太方便，我要扶他他說不用，我後來要加班就沒辦
      法去，我只去看過他1 次。（問：你父親有說不用去看他
      ？）我覺得奇怪，我去看父親時父親跟我說要我轉告母親
      不用去看他，看也沒有用，我對父親這樣說覺得奇怪，但
      我沒問他，也沒轉告母親。」（見本院97年7 月3 日言詞
      辯論筆錄），益證原告確曾表示被告不用去看他，則被告
      未於原告開刀住院期間留於醫院照護原告，自難歸究於被
      告。
五、次按，民法第1052條第2 項所稱「有前項以外之重大事由，
    難以維持婚姻者」，係抽象的、概括的離婚事由，此乃緣於
    民國74年修正民法親屬編時，為因應實際需要，參酌各國立
    法例，導入破綻主義思想所增設。但其事由應由夫妻一方負
    責者，僅他方得請求離婚，是其所採者為消極破綻主義精神
    ，非積極破綻主義，經原判決說明綦詳。關於「難以維持婚
    姻之重大事由」，係以婚姻是否已生破綻而無回復之希望為
    其判斷之標準。而婚姻是否已生破綻無回復之希望，則應依
    客觀之標準，即難以維持婚姻之事實，是否已達於倘處於同
    一境況，任何人均將喪失維持婚姻意欲之程度而定。至於同
    條項但書所規定「難以維持婚姻之重大事由應由夫妻之一方
    負責者，僅他方得請求離婚」，乃因如肯定有責配偶之離婚
    請求，無異承認恣意離婚，破壞婚姻秩序，且有背於道義，
    尤其違反自己清白之法理，有欠公允，同時亦與國民之法感
    情及倫理觀念不合，因而採消極破綻主義。倘該重大事由，
    夫妻雙方均須負責時，應比較衡量雙方之有責程度，僅責任
    較輕之一方得向責任較重之他方請求離婚，如有責程度相同
    時，雙方均得請求離婚，始屬公允，是責任較重之一方應不
    得向責任較輕之他方請求離婚（最高法院94年度台上字第20
    59號判決意旨可資參照）。經查：本件如前所述，兩造自93
    年3 月4 日起分居至今，期間之久確違夫妻應共同生活相互
    扶持之正常情形，惟造成兩造長期分居之狀態，係因原告藉
    故將被告逐離兩造住處，之後又於原告返家協助辦理喪事時
    ，毆打被告受傷，造成被告不敢返家與原告共同生活，而原
    告95年11月開刀住院時，被告未在醫院長時間照護原告，固
    見夫妻情份淡薄，惟原告先前既將被告逐離住處，在被告返
    家欲幫忙處理喪事時，又毆打被告受傷，本次住院原告亦表
    示不用去探望，則被告因此短暫探望後即離去，實難歸責於
    被告，是本件兩造婚姻破裂之原因，應歸責於原告藉故逐離
    被告，又毆傷返家幫忙喪事之被告，造成兩造長期分居漸行
    漸遠，則原告主張兩造婚姻破裂應歸責於被告云云，即不足
    採，揆諸前揭說明，原告既為有責之一方，自不得向無責之
    他方請求離婚，原告請求離婚，於法未合，應予駁回。
六、據上論結：依民事訴訟法第78條判決如主文。
中    華    民    國    97    年    7     月    21    日
                    家事法庭法  官  詹朝傑
以上正本證明與原本無異。
如對本判決上訴，應於判決送達後20日內向本院提出上訴狀。
中    華    民    國    97    年    7     月    21    日
                            書記官  蔡永光


司法院資訊處製作；財團法人民間司法改革基金會備份。
